Inventaris van het archief van het Nederlandse Consulaat-Generaal te Birma (Rangoon), later Gezantschap te Birma (Rangoon), 1946-1954
Nationaal Archief, Den Haag
Ministerie van Buitenlandse Zaken: Consulaat-Generaal te Birma (Rangoon); Gezantschap in Birma (Rangoon)
Consulaat-Generaal Birma
1946-1954
Z59
1.00 meter; 62 inventarisnummers.
Normale geschreven, getypte en gedrukte documenten, geen bijzondere handschriften.
Nationaal Archief, Den Haag
Consulaat-Generaal te Birma (Rangoon)
Gezantschap te Birma (Rangoon)
Het archief bevat gegevens over de inrichting van het consulaat en de personele bezetting daarvan en stukken voortvloeiend uit de Tweede Wereldoorlog, oorlogsschade en oorlogsgraven. Voorts stukken betreffende de binnenlandse- en buitenlandse betrekkingen van Birma, het communisme, migratie en arbeid, waterstaat, scheepvaart en het verlenen van technische bijstand.
Archiefvorming
Geschiedenis van de archiefvormer
Hoofdlijnen van de geschiedenis van Birma tot 1962
Algemeen
De Socialistische Republiek van de Unie van Birma, die sinds 1989 de Unie van Myanmar heet, is ongeveer 20 maal groter dan Nederland. Het land ligt tussen de Himalaya en de Indische Oceaan, en bestaat uit van noord naar zuid lopende bergketens en heuvelruggen, met daartussen rivierdalen. De belangrijkste rivier is de Ayeyarwady (of Irrawaddy), die met een brede delta in zee uitmondt. Myanmar/Birma grenst in het westen aan Bangladesh en India (Assam), in het noorden en oosten aan China en Laos, en in het zuidoosten aan Thailand. Myanmar telde in 2001 ruim 48 miljoen inwoners, van wie de etnische Birmezen of Bamar, die verwant zijn aan de Tibetanen, ongeveer 68 procent uitmaakten. Verder woonden er minderheidsvolken als de Mon (afstammelingen van de oorspronkelijke bewoners van Birma), Shan (verwant aan de Thai en Lao), Karen (Kayin), Kachin, Chin, Wa-Palaung, Lolo-Muhso en Naga. De Shan en de Mon zijn, evenals de Birmezen, Theravada-boeddhisten, de andere etnische minderheden zijn grotendeels animisten, terwijl een deel van de Karen zich tot het christendom heeft bekeerd. Ook zijn er kleine groepen moslims en hindoes. De hoofdstad van Myanmar, het vroegere Rangoon, heet tegenwoordig Yangon. In deze inleiding worden, overeenkomstig de Gids van het Ministerie van Buitenlandse Zaken van voor 1990, de benamingen "Birmaan" en "Birmaans" gebruikt voor de inwoners van de staat Birma, terwijl de term "Birmees" gereserveerd wordt voor de betreffende etnische groepering.
Vroege geschiedenis
De vroegste koninkrijken in Birma werden gesticht door de Mon (verwant aan de huidige Cambodjanen) en de Pyus. Vanaf de tiende eeuw werden de Mon en Pyus echter geleidelijk onderworpen door een nieuw Tibetaans-Birmees volk, de Birmezen of Bamar, die veel cultuurelementen van de oorspronkelijke bevolking overnamen. Het eerste grote Birmese koninkrijk was Pagan, dat in de elfde eeuw gesticht werd. In die tijd werd ook het Theravada-boeddhisme de belangrijkste godsdienst van de Birmezen. Pagan werd in 1287 verwoest door een Mongoolse invasie. Als nieuw koninkrijk stichtten de Birmezen daarna Ava, dat echter verzwakt werd door oorlogen met de Mon en de Shan. In het midden van de zestiende eeuw heerste de Toungoo-dynastie korte tijd over een groot Birmees rijk, dat zich uitstrekte van Rakhine in het westen tot Laos in het oosten, maar dat rijk stortte al aan het einde van de zestiende eeuw ineen. Pas aan het einde van de achttiende eeuw slaagde een nieuwe dynastie, de Konbaung, erin om het land weer te verenigen, en de expansie van Birma te hervatten. Maar daarmee kwam Birma al snel in conflict met de Britse koloniale macht in India.
De Britten in Birma
In de loop van de negentiende eeuw drongen de Britten namelijk steeds verder in Birma door. Zo bezetten ze in een drietal oorlogen tussen 1824 en 1885 het grootste deel van het land, overigens meer om de oostgrens van Brits-Indië veilig te stellen, dan uit lust tot verovering. In 1824 zag de in Mandalay residerende Birmese koning zich gedwongen om de gebieden Assam, Manipoer, Arakan in West-Birma, en Tenasserim in Oost-Birma, aan de Engelsen af te staan. In 1852 volgde de annexatie van Pegu in Midden-Birma. Toen de Fransen later, met het oog op de winning van teakhout, contacten met de Birmese koning aangingen, grepen de Engelsen opnieuw in door in 1885 Mandalay te bezetten. De Britten schaften de Birmese monarchie af, en annexeerden Birma bij Brits-Indië. De laatste Birmese koning stierf in ballingschap. Het Britse koloniale bestuur nam ook de omstreden aanspraken van de Konbaung-dynastie over op de uitgestrekte en onherbergzame woongebieden van de minderheidsvolken in het noorden en oosten van Birma. Vanuit de laagvlakte werden daarom langzamerhand de "hill regions", het "niemandsland" in Noord- en Oost-Birma, veroverd. De Karen, die zich voor een groot deel tot het christendom hadden bekeerd, leverden de Britten veel soldaten voor dit pacificatie-werk. Het duurde echter nog tot 1915 voordat het gebied van het Kachin-volk in het uiterste noorden van Birma volledig kon worden onderworpen.
Het Britse koloniale bestuur, dat officieel duurde van 1896 tot 1948, veranderde Birma sterk in sociaal, economisch en administratief opzicht. Zo werd de macht van het Birmese hof beëindigd, en die van de inheemse aristocratie sterk ingeperkt, terwijl de bestaande dorpshoofden werden opgenomen in een nieuw, gecentraliseerd bestuurssysteem. Daardoor bleef alleen het gevestigde boeddhistische monnikendom (sangha) over als de machtigste inheemse institutie van het land, als een centrum van verzet tegen de vreemde overheersing. Verder begonnen in het begin van de twintigste eeuw grote aantal Indiërs, als handelaren en arbeiders, naar Birma te migreren. Deze immigratie nam zelfs zulke vormen aan, dat de hoofdstad Rangoon (tegenwoordig Yangon geheten) een overwegend Indiase stad werd. In 1920 maakte de vestiging van de Universiteit van Rangoon westerse kennis bereikbaar voor een nieuwe generatie Birmanen, en met de toenemende export van rijst, plantaardige olie, teak, tin, robijnen en katoen, raakte Birma meer dan ooit geïntegreerd in de wereldeconomie. De schaduwkant daarvan vormden overigens de ernstige ontberingen tijdens de wereldwijde Depressie van de jaren dertig. De wijdverbreide ontevredenheid daarover leidde in Birma tot de Saya San-opstand van 1930-1931.
Als onderdeel van Brits-Indië werd ook Birma opgenomen in het proces van de geleidelijke ontwikkeling van democratische instellingen. Zo voerden de Britten in 1923 een gedeeltelijk gekozen Wetgevende Raad in, waaraan bepaalde vakministers onder het systeem van de "dyarchy" verantwoording schuldig waren. Tot 1937 werd Birma bestuurd als een provincie van Brits-Indië, daarna werd het een Britse kroonkolonie met intern zelfbestuur. Een, aan een gekozen parlement verantwoordelijk, Birmaans kabinet nam toen de regering over, met uitzondering van defensie, buitenlandse betrekkingen en monetair beleid. De invloed van de Birmese parlementsleden werd echter beperkt door de aanwezigheid van aparte vertegenwoordigers van verschillende etnische minderheden (Karen, Indiërs, Anglo-Indiërs, Chinezen en Europeanen), met onevenredig veel invloed. Daardoor waren de vier opeenvolgende regeringen uit de periode 1937-1942 allemaal coalities van Birmese en etnische minderheidsvertegenwoordigers. Het grootste deel van de "hill regions", dat onder direct Brits bestuur stond, bleef overigens buiten deze constitutionele regelingen. Die golden namelijk alleen voor "Burma proper", terwijl de in de bergen en heuvels wonende etnische minderheden een apart bestuur hadden.
De moderne Birmaanse nationalistische beweging, die tegen deze achtergrond ontstond, werd sterk beheerst door etnische Birmezen. Uit de al uit 1906 daterende, vooral religieus-gerichte, Young Men's Buddhist Association (YMBA) kwam later de General Council of Buddhist Associations (GCBA) voort, die zich meer met politiek ging bezighouden. Daarnaast werd in 1930 te Rangoon door jonge intellectuelen de Thakin (meester)-beweging opgericht, die een meer seculier Birmaans nationalisme met marxistische elementen voorstond, maar die zich ook sterk richtte op de Birmese taal, cultuur en tradities. Uit deze beweging kwam de nieuwe generatie leiders voort, die het land door de oorlog naar de onafhankelijkheid zou voeren. Terwijl de Britten Birma in de jaren dertig trachtten voor te bereiden op volledig zelfbestuur, streefde de nationalistische beweging naar onafhankelijkheid. In 1940 gingen zelfs 30 van de meest anti-Engelse Thakin-leden, de "dertig kameraden" onder leiding van Aung San, naar Japan, om in 1942 samen met het Japanse leger en het kleine, symbolische Burma Independence Army (BIA) terug te keren.
De Tweede Wereldoorlog
Al medio 1942 hadden de Japanners de Britten uit het grootste deel van Birma verdreven, maar ze slaagden er niet in om verder dan enkele kilometers over de Birmaanse grens in Brits-Indië door te dringen. In een poging de bevolking voor zich te winnen, verleenden de Japanse bezetters Birma in augustus 1943 "onafhankelijkheid" onder leiding van de vooroorlogse Birmaanse leider Dr. Ba Maw, en breidden het BIA uit tot het Burma National Army (BNA). Maar de Japanners vorderden ook arbeidskrachten en materialen voor de oorlogsinspanning, en ze onderdrukten hardhandig de groeiende verzetsbeweging onder vooral de Karen en andere "hill peoples". In augustus 1943 droegen de Japanners een deel van het Shan-gebied over aan Thailand. Inmiddels nam ook het verzet echter toe. Zo richtte Aung San, samen met de leiders van de groeiende communistische beweging, eind 1944 de Anti-Fascist People's Freedom League (AFPFL) op. Toen de geallieerde legers Rangoon naderden, keerde het BNA zich in maart 1945 tegen de Japanners, waarna een opstand uitbrak, die de geallieerde overwinning in Birma versnelde.
Birma wordt onafhankelijk
In mei 1945 kondigden de Britten aan Birma de onafhankelijkheid binnen het Gemenebest te willen verlenen. Maar na de beëindiging van het geallieerde militaire bestuur in oktober, werd de vervulling van die belofte uitgesteld tot na een eerste periode van economische wederopbouw. Bovendien wilde het Britse bestuur aanvankelijk niet met de AFPFL samenwerken, gezien het verleden van Aung San en diens politieke vrienden. Uit vrees dat een dergelijk uitstel de Britten in staat zou stellen hun economische overheersing voort te zetten, begonnen Aung San en de andere nationalistische leiders daarop met een campagne van onrust en algemene stakingen, die de Britten in september 1946 dwong om zes AFPFL-leden in de negen zetels tellende Uitvoerende Raad van de gouverneur te benoemen. De communisten werkten aanvankelijk samen met de AFPFL, maar in maart 1946 trad een deel van hen, de "Red Flags", uit de League, om zich daarna te richten op subversieve activiteiten. De "White Flag"-communisten bleven nog met Aung San samenwerken, maar werden enkele maanden later ook uit regeringsfuncties en de AFPFL-partijleiding gestoten. In januari 1947 leidde Aung San de Birmaanse delegatie, die in Londen met de regering-Attlee onderhandelde over het verlenen van onafhankelijkheid aan Birma. De delegatie keerde uit Londen terug met een voor Birma zeer gunstige onafhankelijkheidsregeling, waarin o.a. leningen en schenkingen van het voormalige moederland waren opgenomen. De bedoeling daarvan was vooral de Birmaanse communisten bij hun oppositie grotendeels de wind uit de zeilen te nemen.
In Londen was ook gesproken over de positie van de etnische minderheden, de "hill peoples". De Karen hadden, als grootste groep, daarbij aangedrongen op een eigen staat, maar de onafhankelijkheidsverlening was gebaseerd op een samengaan van de Birmezen met de etnische minderheden. Door beloften van autonomie verkreeg Aung San de medewerking van de etnische minderheden aan het overleg over de nieuwe constitutie. Besloten werd eerst voor april 1947 verkiezingen uit te schrijven voor een grondwetgevende vergadering. Deze Constituerende Assemblee zou 255 leden gaan tellen: 182 afgevaardigden voor de Birmezen, 24 voor de Karen, 4 voor de Anglo-Birmezen, en 45 voor de andere etnische minderheden. De AFPFL won 248 van de 255 zetels, waarop de Assemblee een nieuwe grondwet opstelde, die Birma volledige onafhankelijkheid buiten het Britse Gemenebest gaf. De communisten en een deel van de Karen hadden de verkiezingen geboycot. Voorzitter van de Assemblee werd Thakin Nu, die later bekend werd onder de naam U Nu. Tijdens de aanloop naar de onafhankelijkheid, in juli 1947, werden Aung San en zes andere leden van de Uitvoerende Raad vermoord. De Britse gouverneur verzocht daarop Thakin Nu (later U Nu), als voorzitter van de Assemblee, een kabinet te vormen, waarin op één na alle ministers tot de AFPFL behoorden. Daardoor kon de ontwikkeling naar onafhankelijkheid doorgaan.
In 1947 werd het ontwerp voor de nieuwe grondwet door de Assemblee aangenomen. De aanhef luidde als volgt: "The Union of Burma is a sovereign, independent republic. All powers, executive, legislative and juridical, reside in the people. The Union consists of the territories formerly governed by his Britannic Majesty through the Governor of Burma, together with the Kayah State". Het Britse parlement keurde de onafhankelijkheidsverlening aan Birma goed op 10 december 1947, waarna het land ten slotte officieel onafhankelijk werd op 4 januari 1948. In de staatsinrichting van het nieuwe, onafhankelijke Birma vervulde de president alleen een representatieve functie, en berustte de belangrijkste politieke macht bij de premier. Het parlement, bestaande uit een Kamer van Afgevaardigden, gekozen volgens het districtenstelsel, en een Kamer van Nationaliteiten, oefende de wetgevende macht uit. De Shan, Kachin en Karen kregen autonomie in hun eigen deelstaten, terwijl voor de Chin een speciaal departement voorzien was, onder leiding van een minister voor Chin-zaken. Ook autonomie, en zelfs het recht op afscheiding na tien jaar, kreeg de deelstaat Kayah of Karenni, gelegen in Zuidoost-Birma, die door de Britten nooit formeel was geannexeerd.
Na de onafhankelijkheid van Birma werd de regering gevormd door de socialistische AFPFL-partij, met U Nu als premier. Tijdens de onderhandelingen over de onafhankelijkheid hadden de Britten er de voorkeur aan gegeven zaken te doen met de niet-communistische vleugel van die partij, waardoor de communisten zich buitenspel gezet voelden. In maart 1948 kwamen de communisten, gesteund door delen van het leger en de militie, daarom in opstand. In 1949 werd de toestand nog verder gecompliceerd, toen ook de Karen in opstand kwamen. Binnen de onafhankelijke Unie van Birma genoten de vele etnische minderheden, zoals vermeld, in theorie uiteenlopende vormen van autonomie. Maar vanaf het begin was de regering in Rangoon in de praktijk geneigd de macht in eigen handen te concentreren. Vooral de Karen, die over het algemeen goed opgeleid en welvarend waren, werden daardoor steeds ontevredener. Overigens zouden na verloop van tijd onder bijna alle minderheden in het land opstanden uitbreken. Bovendien werd in 1949 het oostelijke Shan-gebied bezet door Chinese nationalistische troepen van het Kwo Min Tang-leger, die op de vlucht waren na de overwinning van Mao's communisten in China. In Birma wilden de nationalisten een basis vestigen voor een tegenaanval op de Chinese communisten. Dankzij bemiddeling van de VN kon echter een deel van deze Chinese nationalistische troepen in 1953 en 1954 naar Formosa (Taiwan) worden geëvacueerd.
Door al die opstanden en verzet hield de centrale regering aanvankelijk alleen nog Rangoon en enkele andere centra in handen. Toch wist de jonge staat Birma als eenheid te overleven, vooral omdat de rebellen onderling verdeeld waren en elkaar bestreden, en de regering-U Nu krachtig op de crisis reageerde. U Nu hervormde het leger, en stelde generaal Ne Win (destijds ook één van de "dertig kameraden") als opperbevelhebber aan. Ne Win centraliseerde en vergrootte het leger, en onderdrukte meedogenloos elk verzet, ook dat van burgers. Tegelijkertijd voerde U Nu energiek campagne in het centrum van het land, waarbij hij zich presenteerde als een charismatische voorvechter van het staatsboeddhisme. In 1951 controleerde de regering daardoor weer het grootste deel van Birma, terwijl toen nog maar ongeveer tien procent van het land buiten haar gezag bleef.
De AFPFL won de parlementsverkiezingen van 1951-1952 en 1956, maar in 1958 viel de partij in twee delen uiteen: de de rivaliserende "Clean"- en "Stable"-facties.
Militair bestuur en dictatuur
Om een nieuwe burgeroorlog te voorkomen, droeg premier U Nu generaal Ne Win op een "zakenkabinet" te vormen ter voorbereiding van nieuwe verkiezingen in 1960. De daarop volgende tussenperiode van 18 maanden militair bestuur werd algemeen verwelkomd als een tijd van wet en orde, economische groei en serieuze corruptiebestrijding. De door U Nu geleide "Clean"-factie van de AFPFL won, onder de nieuwe naam van Union Party, de verkiezingen. U Nu werd opnieuw premier, maar hij vervreemdde al snel verschillende minderheden van zich door in augustus 1961 het boeddhisme tot staatsgodsdienst te verklaren. Daardoor ontstonden opstanden in de Shan- en Kachin-gebieden, terwijl ook onder de Mon en Karen de ontevredenheid groeide. Toen bovendien opnieuw corruptie en wanbestuur het land gingen teisteren, voerde het leger onder generaal Ne Win op 2 maart 1962 een staatsgreep uit. De leden van de regering werden gearresteerd, de grondwet werd opgeschort, en er werd een Revolutionaire Raad (RC) benoemd om Birma bij decreet te regeren. Een lange periode van militaire dictatuur was daarmee begonnen.
De historische betrekkingen van Nederland met Birma tot 1962
De prekoloniale geschiedenis van Birma werd meer gekenmerkt door onderlinge strijd tussen de verschillende etnische groepen dan door oorlogen met buurlanden, waardoor een isolationistische traditie ontstond. Pas in de loop van de negentiende eeuw raakte het land betrokken bij de machtsstrijd van de Europese koloniale mogendheden, en ging het uiteindelijk deel uitmaken van het Britse imperium. Toch zouden de Britten Birma aanvankelijk liever gehandhaafd hebben als een neutrale bufferstaat aan de oostgrens van India, zoals Afghanistan dat was aan de westgrens, als niet het opdringen van de Fransen ingrijpen in Birma in Britse ogen wenselijk had gemaakt. Het was vooral de rijkdom van Birma aan teakhout, die de begeerte van de koloniale mogendheden wekte. Weliswaar komen er ook andere bodemschatten, zoals aardolie, lood, zink en tin, in het land voor, maar in veel geringere mate. Nadat ze Birma bezet hadden, legden de Britten bovendien met het oog op de rijstbouw de moerassige delta van de Irrawaddy-rivier droog. Later speelden vooral Indiase ondernemers uit Madras, als grondbezitters en financiers, een grote rol bij de ontwikkeling van Birma tot een belangrijk rijstexporterend land.
Koloniale rivalen
In 1824 had Groot-Brittannië al met een andere belangrijke koloniale mogendheid in Azië, Nederland, de wederzijdse invloedssferen afgebakend. In de zeventiende en achttiende eeuw had de Nederlandse Verenigde Oost-Indische Compagnie (VOC) een groot aantal handelsposten en forten aan de kusten van Voor-Indië in bezit gehad. Die vestigingen, in Coromandel, Suratte, Malabar en Bengalen, maakten deel uit van het uitgebreide handelsnet van de VOC in Azië, dat zich uitstrekte van de Perzische Golf tot Japan. De VOC heeft weliswaar tijdelijk in verschillende delen van Voor-Indië daardoor haar invloed uitgeoefend, maar blijvende sporen op maatschappelijk, cultureel en religieus gebied hebben de Nederlanders toch niet in India achtergelaten. In tegenstelling tot hun Europese voorgangers en concurrenten in Voor-Indië, de Portugezen, interesseerden de Nederlanders zich meestal alleen voor hun handelsbelangen, zonder zich met de levenswijze van de plaatselijke bevolking te willen bemoeien. De VOC trad dan ook niet zozeer op als veroveraar, zoals de Portugezen en later de Engelsen, maar stichtte allereerst als handelsonderneming factorijen, met toestemming van de lokale vorsten. Die Nederlandse handelsposten en forten lagen altijd aan de verschillende Indiase kusten, terwijl de machtscentra van de inheemse vorsten meestal in het binnenland lagen. Daardoor konden gewelddadige conflicten met de plaatselijke bevolking meestal voorkomen worden. Alleen als de commerciële belangen, zoals de monopolievorming, in gevaar kwamen, paste ook de VOC, die een autonome politieke en militaire macht bezat, geweld en territoriale verovering toe. Met het het verder weg gelegen, en lange tijd nogal geïsoleerde, Birma bestonden in het prekoloniale tijdperk echter nog minder Nederlandse contacten dan met het binnenland van het eigenlijke Voor-Indië. Overigens waren de handelsbelangen van de Compagnie in Voor-Indië veel beperkter dan in de Indische archipel, waarop de VOC zich altijd sterk geconcentreerd heeft. Voor de aankoop van de felbegeerde specerijen in Oost-Indië waren echter ruilmiddelen nodig, waarvan textiel uit India, vooral katoenen weefsels, er één was.
Evenals in Voor-Indië (met uitzondering van Goa) verdreven de Nederlanders in de zeventiende eeuw de Portugezen ook uit Malakka. Vanaf 1641 beheerste de VOC vanuit de stad Malakka als strategisch centrum meer dan anderhalve eeuw lang het gelijknamige schiereiland, en handhaafde ze min of meer een monopolie op de handel in de Straat van Malakka en de omringende landen, hoewel dat monopolie nooit volledig is geweest. Na de stichting van de vrijhaven Penang door de Britten in het noorden van het schiereiland in 1786, was het echter afgelopen met het Nederlandse commerciële overwicht. Toen in 1795 met de vestiging van de Bataafse Republiek in Nederland de Franse overheersing begon, werden de meeste Nederlandse koloniën en factorijen in de volgende jaren door Engeland bezet. Ook Malakka bleef zo tot 1818 de facto in handen van de Britten. Daarna werd Malakka tot 1824 weer enkele jaren Nederlands bezit. Vanaf het midden van de achttiende eeuw breidden de Engelsen ook in Voor-Indië hun invloed steeds meer uit, en temidden van de Frans-Engelse machtsstrijd om India raakte de Nederlandse rol steeds meer op de achtergrond. Ten slotte werd overal in Voor-Indië de macht van de VOC definitief gebroken door de opkomst van de Britten, die uiteindelijk hun Nederlandse, Franse en Deense concurrenten in het hele subcontinent versloegen.
De negentiende en twintigste eeuw
Nog voor het begin van de Franse Tijd in Nederland (1795-1813) was de Nederlandse rol in Voor-Indië dus uitgespeeld. De VOC was al in 1798 opgeheven, maar pas na het herstel van de Nederlandse onafhankelijkheid in 1813 kwam er ook formeel een einde aan de Nederlandse betrokkenheid bij India. Dat gebeurde in de vorm van het Tractaat van Londen van 17 maart 1824, ook wel "Sumatra-tractaat" genoemd, tussen Groot-Brittannië en Nederland, waarbij Nederland officieel afstand deed van alle (voormalige) vestigingen in Voor-Indië en Malakka, terwijl de Engelse bezittingen op Sumatra aan Nederland werden overgedragen. Groot-Brittannië kreeg wel toestemming voor vrije handel, tegen betaling van invoerrechten, in de Indische archipel. De regeling van 1824 vormde een afbakening van invloedssferen tussen beide koloniale mogendheden in Azië, en was er mede voor verantwoordelijk dat er daarna tot na de Tweede Wereldoorlog nog maar weinig directe contacten tussen Nederland en Brits-Indië/Birma zijn geweest.